臺灣彰化地方法院刑事判決　　　　　　　　　　　　九十二年度訴字第一三六號
　　公　訴　人　臺灣彰化地方法院檢察署檢察官
　　被　　　告　己○○
　　輔　佐　人　陳秀蘭　財團法人彰化縣私立慈恩老人養護中心社工
　　指定辯護人　林偉超律師
右列被告因公共危險等案件，經檢察官提起公訴（九十一年度偵字第六七六五號），
本院判決如左：
    主      文
己○○無罪。
    理      由
一、公訴意旨如附件起訴書所載。
二、按犯罪事實應依證據認定之，無證據不得認定犯罪事實，刑事訴訟法第一百五十
    四條第二項定有明文。而刑事訴訟法上所謂認定犯罪事實之證據，係指足以認定
    被告確有犯罪行為之積極證據而言，該項證據自須適合於被告犯罪事實之認定，
    始得採為斷罪資料；又被告之自白與事實是否相符，須依具體情事，如現場跡象
    、被害人指供或調查其他之必要證據，以認定之，不能憑空臆測，認為與事實相
    符，而採為判決基礎，最高法院二十九年上字第三一０五號、四十六年台上字第
    一七０號分別著有判例足資參照。
三、公訴人認被告涉有右揭公共危險等罪嫌，無非係以被告己○○之自白、彰化縣消
    防局火災原因調查報告書、臺灣彰化地方法院檢察署勘驗筆錄及驗斷書、被害人
    遺體照片、打火機一只、火災現場照片、被告住處附近監視錄影帶翻拍照片等為
    其主要論據。惟經訊之被告己○○，否認其有縱火之行為，辯稱警方抓錯人，其
    因曾經過火災現場，所以才帶同警察過去看，但火非伊縱放，又警察問話時，伊
    並不清楚警察問話之內容，不知於警詢中為何稱用紙引燃火災現場堆放物品，伊
    看到火會害怕等語。
四、（一）按本件被告己○○為重度智能障礙者，有中華民國身心障礙手冊影本附卷
    可稽，其因智能障礙無法為完全之陳述，且其同居之家長即被告之兄陳鎮福於本
    院調查、審理過程中，始終未曾向本院陳明願為或委任相當之人為被告之輔佐人
    ，本院乃依刑事訴訟法第三十八條第三項之規定，函請主管機關彰化縣政府指派
    財團法人彰化縣私立慈恩老人養護中心社工陳秀蘭為被告之輔佐人，合先敘明。
    （二）查本件獲案經過，乃九十一年九月二十九日十時十分許，彰化縣警察局彰
    化分局民生路派出所員警蕭聰明、蔡守澤前往彰化縣彰化市○○路四五八、四六
    ０、四六二、四六四號火災現場（即起訴書附表編號四）查訪時，因發現被告於
    火災現場對面（即民生路四五七號）騎樓下觀望，且衣著邋遢，臉色漆黑，經對
    其盤問後坦承縱火，隨後再帶同警方承辦人員乙○○至起訴書附表所示五處起火
    現場模擬縱火情節，並回其位於彰化縣彰化市○○里○○路○段一三二巷十六號
    住處房間衣櫃起獲打火機一只，因而認被告涉有公共危險之罪嫌而移送偵辦，嗣
    被告並於九十一年九月三十日檢察官訊問時自承其有縱火之犯行，上開各情業據
    證人蕭聰明、蔡守澤、乙○○於本院審理時結證在卷，復有相關警詢及偵查筆錄
    附卷可據。按公訴人據以起訴所憑之證據，除被告之自白外，其餘部分僅足以證
    明起訴書附表所示之地點確有火災之發生暨起訴書附表編號四之被害人蔡朝麟因
    走避不及而死亡之事實，尚無從推斷縱火者之身分，而被告為屬智能障礙者，無
    法清楚判斷他人之詢問內容，本院於審理過程中即發現被告有此一情狀，且被告
    於本院審理中復否認其有公訴人所指之縱火犯行，則本件首應審究者，即被告於
    前開警詢及偵查中之自白是否具有可信性。經查：(1)被告於偵查中曾送財團法人
    彰化基督教醫院進行精神鑑定，鑑定後發現被告在內容之陳述上常常前後不一致
    ，且非常容易受到暗示及問話者內容之影響，此有前開醫院於九十二年三月十七
    日出具之精神鑑定報告書一件附卷可稽。再本院經勘驗被告於九十一年九月二十
    九日十七時許及同年十月一日十三時許二次之警詢筆錄錄音及錄影內容，於詢問
    之過程中，被告似乎不能理解詢問之內容，往往需詢問者誘導，其始附和詢問者
    之提示，此有本院刑事勘驗筆錄暨警詢錄音、錄影內容之譯文附卷可據，則被告
    於警詢中之自白，其真實性如何，是否與事實相符，尤有詳加勾稽之必要。(2)證
    人蔡守澤固曾證稱其發現被告時，被告向其坦承縱火等語，而證人乙○○更到庭
    證稱：「我就問他（指被告）有沒有放火，他說有啊，他說用點報紙的，當時還
    沒有做偵訊筆錄，我就問他是否可以帶我到放火地點，他說好，就上車己○○坐
    在後座中間，全程錄影錄音，由己○○帶我們到放火的現場去，在上車之前我們
    有帶九十一年八、九月間所發生相關縱火案的地點資料，我們是由己○○自行指
    引我們去，我們並沒有用引導的方式，到了永安街二七七巷三十八、四十號的住
    宅，己○○左右分不清楚，這個部分我們當時並沒有掌控到資料，但是到了現場
    發現確實有火災跡象，連我是轄區○○○○○道這裡有火災，但是己○○卻仍主
    動帶我們去，所以我們就懷疑己○○是縱火犯，至於自強路的火災現場，我們當
    時是從建國陸橋下去，到了自強路口時，己○○就指著右前方說，那邊還有一間
    ，當時我們並沒有告訴他哪裡有縱火現場，之後確定四、五件（職務報告書內所
    記載的五個現場）都是己○○主動帶我們去的，之後己○○就帶我們到他家，我
    問他是如何燒的，己○○說是用打火機點報紙或紙板，我們問他打火機在哪裡，
    他就說在房間裡，我們就扣押打火機，扣押完打火機後就回警局做筆錄」等語，
    然觀諸卷附彰化縣消防局檔案編號Ｍ０２Ｈ０２Ｄ１火災原因調查報告書，起訴
    書附表編號一之火災地點「彰化縣彰化市○○街二七七巷三十八、四十號住宅騎
    樓」，火勢係由屋外往屋內延燒，起火處乃位於屋外辦公桌南側附近，核與被告
    於警詢中供稱其係「以打火機點燃門口前報紙後再丟進屋內放火」之情狀不符；
    再觀卷附彰化縣消防局檔案編號Ｍ０２Ｉ１０Ａ１火災原因調查報告書，起訴書
    附表編號二之火災地點「彰化縣彰化市○○街五十五號對面倉庫」，其起火處乃
    位於倉庫中間，亦與被告於警詢卷附之現場照片中指認之縱火位置不符；又觀卷
    附彰化縣消防局檔案編號Ｍ０２Ｉ１７Ｄ１火災原因調查報告書，起訴書附表編
    號三之火災地點「彰化縣彰化市○○街二六一號住宅騎樓」，其起火處為騎樓三
    角處堆積物左前側，而彰化縣消防局並參酌被告於警詢中之陳述，認起火原因乃
    被告以打火機點燃紙張所致云云，惟被告前開於警詢中之自白，能否憑信，尚有
    疑問，已如前述，且本件警方於被告住處查扣之打火機，並未扣存於本案，目前
    下落不明，而證人乙○○於本院審理中亦證稱，其查扣該只打火機時，並未試打
    ，又該只打火機外觀非透明狀，無法看出裡面是否還有酒精等語，是本院實無從
    查明該只打火機是否具有點燃物品或紙張之能力；況上述檔案編號Ｍ０２Ｉ１７
    Ｄ１火災原因調查報告書中，另載明於現場騎樓三角處堆積物右前處發現有玻璃
    瓶碎片、破布，而該等物品經送內政部消防署鑑定，檢驗出有汽油類促燃劑，參
    酌以上開火災調查報告書所附之現場民眾蘇國隆訪談筆錄，蘇員陳稱伊於當日四
    時許抵達現場，當時已聚集眾多民眾，有一位小姐描述當時位於路旁機車著火才
    往內擴大延燒，另有一位婦人看見有三人往內丟一東西後便開始著火等語，則彰
    化縣消防局未詳予究明現場何以有玻璃瓶碎片及破布，即推論鑑定出汽油類促燃
    劑乃因機車受燒後漏出之汽油所致，稍嫌速斷，從而此部分在缺乏相關補強證據
    之下，自難僅憑被告自白，即認定係伊以打火機點燃紙張引發火災。又如起訴書
    附表編號四之火災地點「彰化縣彰化市○○路四六０號住宅」，依卷附彰化縣消
    防局檔案編號Ｍ０２Ｉ２９Ｅ１火災原因調查報告書所載，當地轄區消防分隊受
    理「民生路四六０號」火災報案時間為九十一年九月二十九日四時一分，同日四
    時八分到達時，該址四棟木造建築物均有火焰竄出，四六０號住宅火勢猛烈，又
    據火災報案人謝美麗於警詢中陳稱伊約於該日四時五分許發現民生路四六０號騎
    樓有一台販賣機旁有火在燒，隨即打一一九報案等語，可見上址火勢應於同日四
    時前後產生，然觀諸偵查卷第四十四、四十五頁被告住處彰化縣彰化市○○里○
    ○路○段一三二巷口監視畫面之翻拍照片（同警詢卷第四十九至五十七頁翻拍照
    片），顯示被告於九十一年九月二十八日二十三時二十九分即已返回其住所，迄
    翌日四時三十四分始又離開其住所，則被告何能於九十一年九月二十九日四時前
    ，前往上址縱火。再如起訴書附表編號五之火災地點「彰化縣彰化市○○路○段
    七十五巷十三號」，依卷附彰化縣消防局檔案編號Ｍ０２Ｉ２９Ｅ１火災原因調
    查報告書所載，當地轄區消防分隊受理火災報案時間為九十一年九月二十九日四
    時二十三分，同日四時二十九分到達現場，到達時發現上開建物火舌已由門窗竄
    出，則上開建物之火勢，應於報案時間前即已產生，而如前述，上開建物於火災
    發生時，被告尚未其離開住所，被告如何有分身之術而得前往縱火。綜合上述，
    被告於警詢暨偵查中自白縱火之情節，與現場跡象顯有未合，其憑信性至為薄弱
    ，加諸被告前於警詢暨偵查中供稱作為點火工具之打火機，於偵查中警方取回鑑
    識後即下落不明，本院無從辨明該只打火機是否堪用，則被告前開自白，委難採
    為認定事實之基礎。容有疑問者，乃被告何能引導警方至起訴書附表所示五個火
    災現場，然查，被告住處彰化縣彰化市○○里○○路○段一三二巷十六號與上開
    火災現場相距並不遙遠，以步行或騎乘腳踏車均能輕易到達，此有現場平面圖附
    卷可查，而被告於本院審理中復曾供稱伊因見過煙或聽到消防車之聲音而曾至上
    開火災地點看火等語，則被告是否因此而知悉上開火災地點，當非無可能，自難
    遽此推論被告前開具有瑕疵之自白為屬真實。此外，依卷附之彰化縣消防局火災
    原因調查報告書及現場照片，僅能研判起火處或起火原因，並無法推論縱火者之
    身分；而被告安置於財團法人彰化縣私立慈恩老人養護中心後，本院經向該院調
    取被告之安置紀錄表，被告於安置期間並未有玩火之習性或動作，另如起訴書附
    表所示火災地點之被害人辛○○、壬○○、戊○○、庚○○、蔡桂美、甲○○、
    丁○○○、丙○○或證人謝美麗等於警詢中，均不知或曾指明被告於火災發生時
    曾於現場出現，亦不知係遭何人縱火，則本件顯乏相當之證據，足資認定被告有
    何縱火行徑，此外，本院復查無其他積極證據足認被告確有公訴人所指之公共危
    險犯行，基於「罪疑唯輕」之刑事法原則，不能證明其犯罪，揆諸首揭法條及判
    例意旨，應諭知無罪之判決。
據上論斷，應依刑事訴訟法第三百零一條第一項，判決如主文。
本案經檢察官賴志盛到庭執行職務。
中      華      民      國      九十三    年    十一    月    三十      日
                                臺灣彰化地方法院刑事第二庭
                                    審判長法      官  石  馨  文
                                          法      官  郭  麗  萍
                                          法      官  王  義  閔
右正本證明與原本無異。
如不服本判決，應於判決送達後十日內，向本院提出上訴狀( 須附繕本 )。
告訴人或被害人對於判決如有不服具備理由請求檢察官上訴者，其上訴期間之計算係
以檢察官收受判決正本之日期為準。
                                          法院書記官  詹  國  立
中      華      民      國      九十三    年    十二    月      六      日
